臺灣高等法院民事判決　　　　　　　　100年度上易字第598號
上　訴　人　江家瑜原名江秀敬.
訴訟代理人　廖宸和律師
被　上訴人　王漢盛
訴訟代理人　盧建宏律師
上列當事人間請求損害賠償事件，上訴人對於中華民國100年5月
10日臺灣桃園地方法院99年度訴字第1073號第一審判決提起上訴
，本院於100年9月20日言詞辯論終結，判決如下：
    主      文
上訴駁回。
第二審訴訟費用由上訴人負擔。
    事實及理由
一、按訴訟法上所謂一事不再理之原則，乃指同一事件已有確定
    之終局判決者而言。其所謂同一事件，必同一當事人就同一
    法律關係而為同一之請求，若此三者有一不同，即不得謂為
    同一事件，自不受確定判決之拘束（最高法院19年上字第27
    8號判例意旨參照）。本件上訴人於民國95年間，以其於92
    年9月1日，將所有坐落桃園縣八德市○○段333地號土地及
    其上138建號建物即門牌號碼為桃園縣八德市○○路○段287
    巷5號（含未辦保存登記之581建號增建部分，下合稱系爭房
    地），與訴外人祁雲龍簽訂不動產買賣契約書（下稱系爭買
    賣契約），因遭被上訴人不當查封，致上訴人受有無法將系
    爭房地移轉登記予祁雲龍之違約損害新臺幣（下同）150萬
    元為由，訴請被上訴人賠償150萬元本息，經原審法院以95
    年度訴字第237號受理後，上訴人復撤回訴訟（原審卷第29-
    30頁）。上訴人另於98年間，以被上訴人持原審法院92年度
    家全字第18號裁定（下稱系爭假扣押裁定），准許對上訴人
    之財產於857萬1,325元之範圍內為假扣押，被上訴人據以聲
    請原審法院以92年度執全字第2174號強制執行事件對上訴人
    之不動產為強制執行，嗣併入原審法院92年度執全字第1881
    號強制執行事件查封上訴人之不動產，被上訴人並對上訴人
    請求分配剩餘財產1,287萬300元。因被上訴人有超額查封之
    不當情形，依民事訴訟法第531條第1項及民法第184條第1項
    前段規定，請求被上訴人賠償上訴人所受損害429萬831元本
    息。經原審法院以98年度訴字第345號判決認定系爭假扣押
    裁定並未經撤銷，上訴人復未能舉證證明被上訴人有何故意
    或過失之侵權行為，駁回上訴人之訴。上訴人不服提起上訴
    後，因未依期限繳納第二審裁判費，經原審法院裁定駁回其
    上訴（原審卷第31-34頁）。而本件上訴人係以被上訴人對
    上訴人之不動產為不當之強制執行，被上訴人嗣並撤銷系爭
    假扣押裁定及撤回假扣押執行，致上訴人受有150萬元違約
    金之損害，依民事訴訟法第531條第1項規定，請求被上訴人
    賠償150萬元本息（原審卷第4-6、40頁）。是本件與原審法
    院95年度訴字第237號及98年度訴字第345號事件之法律關係
    顯不相同，非屬同一事件。被上訴人抗辯上訴人違反一事不
    再理原則重行起訴云云（原審卷第26頁），核無可採，先予
    敘明。
二、上訴人主張：
  (一)兩造原為夫妻，92年間兩造因離婚涉訟時，被上訴人持系爭
    假扣押裁定，聲請原審法院以92年度執全字第2174號強制執
    行事件對伊之不動產為強制執行，嗣併入原審法院92年度執
    全字第1881號強制執行事件，所查封伊之不動產包括坐落桃
    園縣八德市○○段326、327、328、329、332、333地號土地
    ，及其上同段132、133、138、579、580、581建號建物（下
    稱系爭不動產），總價值（未含當時未辦理保存登記之579
    、580、581建號建物）高達1,820萬919元。而被上訴人請求
    剩餘財產分配1,287萬300元，遞經原審法院94年度重家訴字
    第1號、本院96年度重家上字第9號、最高法院97年度臺上字
    第88號、本院97年度重家上更(一)字第1號判決伊應給付被上
    訴人712萬9,800元本息確定。伊已於96年5月8日為被上訴人
    提存712萬9,800元擔保金，被上訴人有過度請求及超額查封
    之不當情形。被上訴人於99年5月24日撤回系爭假扣押強制
    執行，並聲請原審法院於99年6月11日撤銷系爭假扣押裁定
    ，依民事訴訟法第531條第1項規定，被上訴人應賠償伊因系
    爭假扣押強制執行所受之損害。
  (二)伊前與祁雲龍就系爭房地簽訂系爭買賣契約，約定總價款為
    350萬元，且於92年9月1日及92年9月15日分別收受祁雲龍給
    付之定金50萬元、100萬元。而因系爭房地遭被上訴人聲請
    查封，致無法出售，依系爭買賣契約第13條約定，伊違約不
    履行時，除須返還已收取之價款外，尚應賠償同額之金額，
    伊受有150萬元之損失，該損害與被上訴人所為系爭假扣押
    執行間有因果關係。
  (三)爰依民事訴訟法第531條第1項規定，聲明求為判命被上訴人
    給付150萬元，及自起訴狀繕本送達之翌日起至清償日止，
    按週年利率5%計算之利息，並陳明願供擔保請准宣告假執行
    。
三、被上訴人則以：民事訴訟法第531條第1項規定之適用，應限
    縮解釋為假扣押裁定因假扣押債權人之聲請而撤銷者，僅於
    債權人之請求為不正當，始應由假扣押債權人對假扣押債務
    人負賠償責任。伊係因上訴人提出現金清償，乃撤回系爭假
    扣押執行，又為領回假扣押執行所提存之擔保金，始聲請撤
    銷系爭假扣押裁定，並非因系爭假扣押裁定自始不當而撤銷
    。況伊之本案請求亦經判決確定，伊據以聲請強制執行，自
    屬正當。另系爭買賣契約之內容並未提及上訴人於92年1月7
    日已將系爭房地設定抵押權予訴外人江支信，反由上訴人保
    證絕無債務抵押情事，顯與常理有違，系爭買賣契約應係事
    後所作。上訴人依民事訴訟法第531條第1項規定請求伊賠償
    損害，自無理由等語，資為抗辯。
四、原審為上訴人敗訴之判決，上訴人不服，提起上訴，並上訴
    聲明：(一)原判決廢棄。(二)被上訴人應給付上訴人150萬元，
    及自起訴狀繕本送達之翌日起至清償日止，按週年利率5%計
    算之利息。
五、上訴人主張兩造原為夫妻，於92年間因離婚涉訟時，被上訴
    人向原法院聲請以系爭假扣押裁定准許對上訴人之財產於85
    7萬1,325元之範圍內為假扣押。被上訴人提起請求分配剩餘
    財產之本案訴訟，經法院判決上訴人應給付被上訴人712萬9
    ,800元本息確定。上訴人於99年5月24日清償上開債務，被
    上訴人於同日撤回系爭假扣押強制執行，並聲請原審法院於
    99年6月11日撤銷系爭假扣押裁定等情，有原審法院92年度
    家全字第18號及99年度家聲字第393號裁定、民事撤回假扣
    押強制執行聲請狀可稽（原審卷第10-11、81、86頁），復
    為被上訴人所不爭執（本院卷第19頁背面、29頁及背面、33
    頁背面），堪信為真實。
六、上訴人主張被上訴人聲請撤銷系爭假扣押裁定，應依民事訴
    訟法第531條第1項規定賠償上訴人因系爭假扣押強制執行所
    受之損害，即上訴人無法履行系爭買賣契約應賠償祁雲龍之
    150萬元本息云云，則為被上訴人所否認，並以上開情詞置
    辯。是本件應審究：(一)被上訴人因上訴人之清償債務，而聲
    請撤銷系爭假扣押裁定，是否符合民事訴訟法第531條第1項
    之要件？(二)上訴人是否因系爭假扣押強制執行受有150萬元
    本息之損害？
七、本院得心證之理由：
  (一)被上訴人因上訴人之清償債務，而聲請撤銷系爭假扣押裁定
    ，是否符合民事訴訟法第531條第1項之要件？
  (1)按民事訴訟法第531條第1項規定，假扣押裁定因自始不當而
    撤銷，或因債權人不於一定期間內起訴及債權人聲請而撤銷
    假扣押裁定者，債權人應賠償債務人因假扣押或供擔保所受
    之損害。所謂債權人聲請撤銷假扣押者，倘依文義解釋，僅
    因債權人聲請假扣押後又撤銷假扣押，毋庸審查原假扣押之
    聲請是否正當，債權人對假扣押債務人一律應負賠償責任，
    不啻認為債權人之正當權利行使屬侵害他人權利，與假扣押
    制度為保全強制執行之本旨相悖，且「假扣押裁定因假扣押
    債權人聲請而撤銷」，假扣押債務人因而得依民事訴訟法第
    531條第1項規定向假扣押債權人請求賠償者，既與「假扣押
    裁定因自始不當而撤銷」、「假扣押債權人未依限期起訴」
    併列為請求賠償之原因，則解釋「假扣押裁定因假扣押債權
    人聲請而撤銷」之要件，應予限縮解釋為「僅於債權人之請
    求不正當者」，始應由假扣押債權人對假扣押債務人負賠償
    責任，方稱公允。又審諸假扣押裁定縱因本案訴訟敗訴確定
    而經撤銷，亦僅屬因命假扣押以後之情事變更而撤銷，並非
    因自始不當而撤銷（最高法院67年臺上字第1407號判例意旨
    參照），亦非因民事訴訟法第529條第2項及第530條第3項之
    規定而撤銷，假扣押債務人仍無從依民事訴訟法第531條規
    定請求假扣押債權人賠償其因假扣押所受之損害。假扣押債
    權人經本案敗訴判決確定者，尚且無從認為假扣押債務人當
    然可依民事訴訟法第531條第1項規定請求假扣押債權人賠償
    其因假扣押所受之損害，依舉重明輕之法理，假扣押債權人
    本案訴訟部分勝訴後，因債務人清償債務，債權人為取回擔
    保金而聲請撤銷假扣押裁定，尤無從認為假扣押債務人當然
    可依民事訴訟法第531條第1項規定請求假扣押債權人賠償其
    因假扣押所受之損害。上訴人主張上開就民事訴訟法第531
    條第1項損害賠償責任成立之解釋，有違最高法院58年臺上
    字第1421號判例所揭示「債權人所負民事訴訟法第五百三十
    一條第一項之損害賠償責任，乃本於假扣押裁定撤銷之法定
    事由而生，債務人賠償請求權之成立，即不以債權人之故意
    或過失為要件」之旨云云，核未可取。
  (2)系爭假扣押裁定係准許被上訴人於857萬1,325元範圍內，對
    上訴人之財產為假扣押，被上訴人提起之剩餘財產分配本案
    訴訟，則判決上訴人應給付被上訴人712萬9,800元及法定遲
    延利息確定，被上訴人於上訴人全數清償後，為取回擔保金
    ，始向原審法院聲請撤銷系爭假扣押裁定，足見被上訴人並
    無濫行假扣押後恣意撤銷之情事。上訴人主張被上訴人應依
    民事訴訟法第531條第1項之規定負損害賠償責任，委無足取
    。
  (二)上訴人是否因系爭假扣押強制執行受有150萬元本息之損害
    ？
    上訴人主張因被上訴人持系爭假扣押裁定聲請查封系爭房地
    ，致上訴人無法履約辦理移轉登記而受有150萬元之違約金
    損害云云，雖據提出系爭買賣契約及祁雲龍出具之收據為證
    （原審卷第12-16頁），然依系爭買賣契約之約定，上訴人
    至遲應於92年10月5日前辦理系爭房地之移轉登記及點交（
    原審卷第12-13頁），而系爭房地已於92年9月16日經原審法
    院民事執行處以桃院祺執92年執全六字第1881號函囑桃園縣
    八德地政事務所為查封登記（執行名義為原審法院92年度全
    字第4050號假扣押裁定），被上訴人於92年10月22日始持系
    爭假扣押裁定聲請併案強制執行，上訴人包括系爭房地在內
    之系爭不動產如未因另案強制執行遭查封，上訴人原應於92
    年10月5日前已履行系爭房地之移轉登記義務，縱被上訴人
    於92年10月22日持系爭假扣押裁定聲請強制執行，亦不可能
    造成上訴人違約。上訴人不能履行系爭買賣契約，與被上訴
    人持系爭假扣押裁定聲請強制執行，並無相當因果關係。上
    訴人主張其因系爭假扣押強制執行受有賠償祁雲龍違約金之
    損害150萬元本息，應由被上訴人賠償云云，亦非可取。
八、綜上所述，民事訴訟法第531條第1項規定之「債權人聲請撤
    銷假扣押裁定」，應依假扣押制度之目的限縮其適用範圍，
    系爭假扣押強制執行之本案訴訟，業經法院判決被上訴人大
    部分勝訴確定，可認被上訴人聲請原審法院為系爭假扣押裁
    定，非無正當理由，被上訴人嗣後聲請撤銷系爭假扣押裁定
    ，乃因上訴人已全數清償，自非民事訴訟法第531條第1項規
    定之情形。且上訴人主張其所受之損害，顯與系爭假扣押強
    制執行無相當因果關係。上訴人本於民事訴訟法第531條第1
    項規定，請求被上訴人賠償其違約金之損害150萬元及法定
    遲延利息，洵屬無據，不應准許。原審為上訴人敗訴之判決
    ，並駁回其假執行之聲請，核無不合。上訴意旨指摘原判決
    不當，求予廢棄改判，為無理由，應予駁回。
九、本件事證已臻明確，上訴人聲請訊問證人祁雲龍，用以證明
    上訴人已賠償祁雲龍違約金150萬元，本院認無必要。兩造
    其餘之攻擊、防禦方法及未經援用之證據，經本院斟酌後，
    認為均不足以影響判決之結果，爰不逐一詳予論駁，併此敘
    明。
十、據上論結，本件上訴為無理由，依民事訴訟法第449條第1項
    、第78條，判決如主文。
中    華    民    國    100   年    10    月    4     日
                    民事第十四庭
                        審判長法  官  林金村
                              法  官  陳秀貞
                              法  官  王麗莉
正本係照原本作成。
不得上訴。
中    華    民    國   100    年    10    月    4     日
                              書記官  余姿慧